臺灣高等法院臺中分院刑事判決　　　　94年度上訴字第1081號
上　訴　人　臺灣臺中地方法院檢察署檢察官
被　　　告　甲○○
選任辯護人　丙○○律師
上列上訴人因被告誣告案件，不服臺灣臺中地方法院94年度訴字
第616號，中華民國94年4月13日第一審判決（起訴案號：臺灣臺
中地方法院檢察署93年度偵字第20862號），提起上訴，本院判
決如下：
    主  文
上訴駁回。
    理  由
一、本件公訴意旨略以：被告甲○○於民國九十三年一月二十一
    日晚間十時三十分許，駕駛車牌號碼九Ｕ－０四０七號自小
    客車行經臺中縣大雅鄉○○路一四九巷六號門前，為確定車
    輛是否能順利通行而下車察看時，與戊○○因會車問題發生
    爭執並進而有拉扯之情，期間戊○○之配偶乙○○亦前往了
    解，並在勸阻中與被告發生爭執，嗣戊○○之母即告訴人丁○○○亦由屋中出來勸導雙方息事；詎被告明知告訴人丁○○○並未故意拉住其右手或雙手，以方便戊○○毆打其陰部
    等位置，僅係輕拍其肩膀請求息事寧人，竟意圖使告訴人受
    刑事處分，而虛構「被告丁○○○與戊○○、乙○○等三人
    ，基於傷害之犯意聯絡，由被告乙○○拉住告訴人甲○○之
    雙手後，被告戊○○即以右腳猛踢告訴人甲○○之生殖器部
    位，其因此屈身倒下，被告丁○○○亦在旁抓住告訴人甲○○，復由被告戊○○毆打頭部等部位，致告訴人甲○○受有
    右側陰部、陰囊、陰莖等處挫傷腫脹及左手背部挫擦傷，涉
    有共同傷害罪嫌‧‧」之事實，於九十三年七月二十日（收
    狀時間）具狀向有偵查犯罪職權之臺灣臺中地方法院檢察署
    檢察官申告告訴人丁○○○涉有刑法第二百七十七條第一項
    之傷害罪嫌，請求偵查起訴，因認被告涉有刑法第一百六十
    九條第一項之誣告罪嫌。
二、按犯罪事實應依證據認定之，無證據不得認定犯罪事實；又
    不能證明被告犯罪者，應為無罪之諭知，刑事訴訟法第一百
    五十四條第二項、第三百零一條第一項分別定有明文。次按
    誣告罪之成立，須其申告內容完全出於憑空捏造，若所告尚
    非全然無因，只因缺乏積極證明，致被誣告人不受訴追處罰
    者，尚難遽以誣告論罪；又誣告罪之成立，以告訴人所訴被
    訴人之事實必須完全出於虛構為要件，若有出於誤會或懷疑
    有此事實而為申告，以致不能證明其所訴之事實為真實，縱
    被訴人不負刑責，而告訴人本缺乏誣告之故意，亦難成立誣
    告罪名，最高法院分別著有四十三年臺上字第二五一號及四
    十四年臺上字第八九二號判例可資參考。
三、公訴及檢察官上訴意旨認被告涉有前開誣告犯嫌，主要係以
    告訴人之指訴、證人劉建宏之證詞及被告於偵查中自承：「
    她（指丁○○○）中途才出來，她過來要把我抓住。她可能
    怕我再和她家人有衝突，我的筆錄從頭到尾都沒說她打我，
    我只是提出告訴時認她是共犯，因她們是一家人又抓住我」
    、「她（指丁○○○）中途才出來，她過來要把我抓住，她
    可能怕我再和她家人有衝突，我的筆錄從頭到尾都沒有說她
    打我，我只是提起告訴認她是共犯，因她們是一家人又抓住
    我」，復於原審法院準備程序中坦認「我請律師寫狀紙時，
    我就有說我只要告戊○○，並沒有要告其他二名女子（即乙○○與告訴人丁○○○）」，被告在屬法律專家之律師解說
    並受任下，理無誤認「共同正犯」之法律定義或丁○○○、
    乙○○動機之虞，然原審判決認本案難認被告有誣告之動機
    ，有違經驗法則，且被告於告訴狀所載「告訴人（指被告）
    欲通過該巷弄卻遭被告戊○○、乙○○、丁○○○等人合力
    攻擊」，此與被告事後於偵查及審理中所述告訴人乙○○、
    丁○○○拉住伊雙手，以利戊○○毆打云云亦不符等為其論
    據；訊據被告固坦承確有向臺灣臺中地方法院檢察署檢察官
    提出告訴人涉嫌傷害之告訴，然堅決否認涉有前開誣告犯行
    ，辯稱：伊與戊○○發生衝突時，丁○○○、乙○○都有拉
    伊的手，丁○○○並按住伊肩膀，才使伊被戊○○攻擊陰部
    ，故伊並未誣告等語。經查：
(一)、被告對告訴人丁○○○提出傷害告訴，固經檢察官認告訴人
    傷害罪嫌不足而為不起訴處分確定，然尚不能以此即逕認定
    被告有誣告犯行，已有上揭最高法院四十三年臺上字第二五
    一號及四十四年臺上字第八九二號判例可資參考。
(二)、本件被告提出告訴人涉嫌傷害之告訴內容，係以「乙○○及
    丁○○○亦衝上前將甲○○雙手抓住，戊○○則用右腳猛踢
    甲○○生殖器部位，並以雙手毆打甲○○頭部及右臉，甲○○無法反抗，任由三人攻擊致受傷害」為其論據，有告訴狀
    一紙在卷可按，則就被告告訴之內容觀之，其僅指稱戊○○
    以右腳猛踢其生殖器部位，並以雙手毆打其頭部及右臉，而
    告訴人則係在場抓住其手部，並未出手對其攻擊。次查本件
    案發當時，被告因受到戊○○攻擊，而受有右側陰部、陰囊
    、陰莖等處挫傷腫脹及左手背部挫擦傷等傷害，除據被告指
    訴甚明，並有清泉醫院所出具之診斷證明書一紙在卷可參，
    而戊○○並因此遭臺灣臺中地方法院檢察署檢察官以九十四
    年度偵續字第十號提起公訴，復經臺灣臺中地方法院以傷害
    罪判處拘役五十日，緩刑二年確定，有起訴書一紙可參，並
    經本院調閱該傷害案卷查證屬實，又告訴人丁○○○於戊○○與被告發生衝突時，確曾在現場出現，並與被告發生肢體
    接觸乙節，亦據告訴人自承：伊出來時聽到甲○○打手機，
    即按住甲○○肩膀，要甲○○不要打電話等語，足見告訴人
    丁○○○與被告並非全無肢體接觸，被告所言，尚非全然出
    於虛構，況被告於警詢及本院審理中，亦一再辯稱：告訴人
    當時確實拉住伊，而戊○○則趁機攻擊伊陰部等語，堪信被
    告並未故意虛構上開犯罪事實。
(三)、至被告於偵查中雖自承：「她（指丁○○○）中途才出來，
    她過來要把我抓住。她可能怕我再和她家人有衝突‧‧‧」
    等語，然所謂「她可能怕我再和她家人有衝突」等語，亦僅
    係被告事後臆測之詞，況被告於原審及本院審理時，亦陳稱
    ：告訴人若真係要勸架，亦應對戊○○為之，不應拉住伊等
    語，是告訴人當時抓住被告之真意，本已無從加以明確認定
    ，況縱認告訴人當時抓住被告之原因，係為避免被告再與戊○○發生衝突，然告訴人既為戊○○之家人，且戊○○復利
    用此一時機攻擊被告，被告主觀上因認告訴人係傷害其之共
    犯，或出於對告訴人動機之誤認，或出於對「共犯」法律定
    義之誤解，而以告訴人與戊○○等人係傷害罪之共犯，提出
    告訴，實難認已有誣告之故意。再告訴人丁○○○於戊○○
    與被告發生衝突時，確曾在現場，且與被告發生肢體接觸乙
    節，已經本院認定於前，而被告與戊○○原無夙仇，雙方僅
    因會車問題而起爭執，衡情亦應係於爭執過程互不退讓，嗣
    始再生肢體衝突，不致於一有爭執即立即拳腳相向，是告訴
    人是否一發生爭執時即在現場，與被告是否涉有誣告罪嫌，
    並無直接關連，公訴人以告訴人並非一發生爭執時即在現場
    ，而認被告涉有誣告罪嫌，應屬誤會。
(四)、經本院調閱戊○○、乙○○及告訴人丁○○○之傷害案卷，
    證人即被告表弟林榮貴於九十三年十一月十九日偵訊固證述
    未見乙○○及丁○○○抓住被告手及毆打被告，然林榮貴於
    偵訊亦先證述「十一點十五分，我媽媽接到我表哥（即被告
    ）電話，說他在巷口被打，我十一點十六分左右就趕到那裏
    」，而依被告及戊○○、乙○○、丁○○○在警訊所述，本
    案衝突係於九十三年一月二十一日二十二時三十分生，亦有
    各該警訊筆錄可稽，顯然林榮貴於事發後逾半小時始到現場
    ，並未窺得本案全貌，當不得以其上該證述遽為不利被告之
    認定。
(五)、被告固曾於原審法院稱「我請律師寫狀紙時，我就有說我只
    要告戊○○，並沒有要告其他二名女子（即乙○○與告訴人
    丁○○○）」，然被告既因涉嫌誣告經檢察官提起公訴，因
    懼怕遭法院科處刑責，心念轉折下，原難免或有推諉言詞，
    應尚不能以被告曾有上該推諉言詞，即回溯推認其原有誣告
    故意。而被告固於告訴狀記載「告訴人（指被告）欲通過該
    巷弄卻遭被告戊○○、乙○○、丁○○○等人合力攻擊」，
    然「合力攻擊」一詞，與被告於事後於偵查及審理中所述告
    訴人乙○○、丁○○○拉住伊雙手，以利戊○○毆打等語，
    僅係以不同方式描述，難認必有齟齬，無從認供詞差異而推
    認被告犯行。
四、綜上所述，被告指訴告訴人共同傷害之事實，雖不能證明係
    屬實在，然於本件亦無積極證據足以證明被告所訴告訴人共
    同傷害事實，確係被告主觀上蓄意捏造並故意虛構者，再者
    被告亦無非出於對告訴人動機之誤認，或出於對「共犯」法
    律定義之誤解，而提起告訴之可能，故縱令其所指訴告訴人
    共同傷害之事實不能證明，亦難率認被告必有誣告之主觀犯
    意以及虛構事實設詞申告之犯行。職是，公訴人所舉之證據
    既不足以證明被告確有公訴人所訴之誣告犯行，本院復查無
    其他積極證據足資認定之，本件即不能證明被告犯有誣告罪
    ，揆諸前開法條規定及判例意旨，原審為被告無罪判決尚無
    違誤，本件上訴並無理由，應予駁回。
據上論結，應依刑事訴訟法第三百六十八條，判決如主文。
本案經檢察官己○○到庭執行職務。
中　　華　　民　　國　　94　　年　　9 　　月　　14　　日
               刑事第五庭  審判長法　官　袁　從　楨
                                 法　官　郭　同　奇
                                 法　官　姚　勳　昌
上列正本證明與原本無異。
檢察官得上訴。
如不服本判決應於收受送達後十日內向本院提出上訴書狀，其未
敘述上訴之理由者並得於提起上訴後十日內向本院補提理由書（
均須按他造當事人之人數附繕本）。
                                 書記官　洪　麗　華
中　　華　　民　　國　　94　　年　　9 　　月　　15　　日
　　　　　　　　　　　　　　　　　　　　　　　　　　  Ｆ
